【裁判字號】    96,訴,1329
【裁判日期】    971208
【裁判案由】    業務過失致死
【裁判全文】
臺灣彰化地方法院刑事判決              96年度訴字第1329號
公  訴  人  臺灣彰化地方法院檢察署檢察官
被      告  甲○○
選任辯護人  劉清彬律師
            黃清濱律師
上列被告因業務過失致死案件，經檢察官提起公訴（96年度偵續
一字第1號），本院判決如下：
    主  文
甲○○從事業務之人，因業務上之過失致人於死，處有期徒刑參
月，如易科罰金，以銀元參佰元即新台幣玖佰元折算壹日，減為
有期徒刑壹月又拾伍日，如易科罰金，以銀元參佰元即新台幣玖
佰元折算壹日。緩刑貳年。
    事  實
一、甲○○係址設彰化縣大村鄉大村村田洋橫巷2-9號之「員林
    郭醫院大村分院」之復健科醫師，柯瑞敏、吳忠勳、廖雅梅
    係該院之護理人員（柯瑞敏、吳忠勳、廖雅梅涉嫌業務過失
    致死部分，另經臺灣彰化地方法院檢察署檢察官為不起訴處
    分確定），均為從事醫療業務之醫師及護理人員。緣丙○○
    之妻王月玲，因罹患腦動脈瘤疾病，於民國（下同）92年12
    月1日前往彰化縣彰化市之「財團法人彰化基督教醫院」（
    下稱彰基醫院）診治，同年12月16日出院，同年月18日前往
    臺北縣亞東紀念醫院（下稱亞東醫院）手術治療，93年2月
    26日出院，旋轉進大村分院治療，93年3月7日出院，同年3
    月8日又轉入彰基醫院治療，同年月19日出院後又於同年月
    23日再度轉入大村分院治療，而大村分院分別在同年4月9日
    、22日，5月5日更換氣切管，由塑膠製改為鐵製的，於93年
    5月18日上午11時許，護士廖雅梅進行例行清洗、更換王月
    玲之氣切內管時，發生清洗內管後，無法再將內管置入之情
    形，廖雅梅即告知醫師甲○○及護理長柯瑞敏，甲○○到場
    診察，認為係王月玲頸部肌肉組織阻塞住氣切外管之卵圓窗
    ，致內管無法置入，甲○○診察後因其上午有門診，乃指示
    至下午3時許再行更換氣切外管。於當日下午3時許，護理人
    員柯瑞敏、吳忠勳、廖雅梅在醫師甲○○之指示下，協助甲
    ○○進行王月玲之氣切外管更換，由甲○○拔除王月玲之氣
    切外管後，因王月玲肌肉痙攣、出血，而無法置入新氣切外
    管組套，改使用氧氣面罩觀察。當日下午3時30分，王月玲
    血壓為140／90毫米汞柱，心跳126次／分，甲○○原應注意
    王月玲自93年5月9日起即有「痰多濃稠」現象，王月玲當時
    又因更換氣切外管而有氣管痙攣、血壓升高、心跳加快等情
    形，若將氣切內外管均拔除後，發生無法順利置入氣切內外
    管之情形，若未立刻改以插入經口氣管內管以迅速建立人工
    氣道，則可能發生氣道阻塞，嚴重時引起窒息，或因乏機器
    通氣導致呼吸衰竭，且依王月玲之情形，不宜於氣切內外管
    均拔出欲插入氣切外管不成功時，僅採取觀察（以氧氣面罩
    取代氣切管給氧）處置，而未積極尋求插管支援或自行建立
    人工氣道，否則王月玲之腦部因腫瘤已較一般人脆弱，若缺
    氧對其腦部造成之傷害將遠較一般人嚴重，甲○○原本亦準
    備插入氣切內外管，而有使用氧氣面罩給氧無法替代內外管
    給氧之認知，竟仍未立即插入經口氣管內管以迅速建立人工
    氣道，僅以氧氣面罩給氧觀察，且未使用脈動測氧器隨時監
    測病人之脈動氧血紅素飽和度（SPO2），或進行動脈血液氣
    體分析（Arterial blood gas analysis），以避免痰液阻
    塞中高風險及意識不清無法清楚表達之病患，因急性痰液阻
    塞無法表達而導致呼吸衰竭之情形，再加上病患使用氧氣面
    罩暫代氣切之時間過長（自當日下午3時起至3時55分急救時
    止，長達55分鐘），而甲○○並無不能注意之情狀，竟疏未
    注意，致王月玲終因自行呼吸過久疲勞及痰液阻塞，於當日
    下午3時55分許，嘴唇mild cyanosis（輕微發紺，為缺氧症
    狀），呼吸費力，血壓130／80毫米汞柱，心跳147次／分，
    甲○○診視後，由口插入氣切內管，及使用Ａｍｂｕ急救囊
    給予百分之百氧氣，並通知家屬，於下午4時許，王月玲突
    然停止呼吸，血壓下降至50／30毫米汞柱，心跳減低至32次
    ／分，產生酸血症症候，廖雅梅告知甲○○後，甲○○等4
    人開始對王月玲實施心肺復甦急救，給予生理食鹽水、腎上
    腺素、強心劑、調節血液酸鹼平衡藥物等，於下午4時30分
    許，王月玲心跳回到120次／分，血壓90／50毫米汞柱，由
    吳忠勳隨救護車將王月玲轉入彰基醫院進行救治。在彰基醫
    院急診室時，王月玲心跳156次／分，血壓130／80毫米汞柱
    ，體溫35.6 度，昏迷指數3，呈休克狀態，腦部、腎臟、心
    臟均有衰竭現象，彰基醫院雖施以每2小時對王月玲抽痰、
    翻身、調整呼吸器等救治作為，惟王月玲仍於93年5月21日
    晚上9時30分許，因呼吸衰竭、痰液阻塞、缺氧性腦病變而
    致器官衰竭死亡。
二、案經王月玲之夫丙○○訴由彰化縣警察局員林分局報請臺灣
    彰化地方法院檢察署檢察官偵查起訴。
    理  由
壹、證據能力之判斷：
一、按被告以外之人於審判外之言詞或書面陳述，除法律有規定
    者外，不得作為證據。被告以外之人於偵查中向檢察官所為
    之陳述，除顯有不可信之情況者外，得為證據。被告以外之
    人於審判外之陳述，雖不符前4 條之規定，而經當事人於審
    判程序同意作為證據，法院審酌該言詞陳述或書面陳述作成
    時之情況，認為適當者，亦得為證據。刑事訴訟法第159條
    第1項、第159條之1第2項、第159條之5第1項分別定有明文
    。本件證人即員林大村郭醫院之護理人員廖雅梅、柯瑞敏、
    吳忠勳於警詢中之證述（93年度相字卷第36至41頁）及偵訊
    中之證述（95年度偵續字第99號卷第31至38頁、96年度偵續
    一字第57至59頁），及鑑定證人即病患王月玲於彰化基督教
    醫院之負責醫師王淑惠於偵訊中之證詞（95年度偵續字第99
    號卷第16、17頁）、鑑定證人即彰化基督教醫院急診室醫師
    簡凱偉於偵訊中之證詞（95年度偵續字第99號卷第18、19頁
    ），雖屬被告以外之人於審判外之言詞陳述，然因被告及辯
    護人均未於言詞辯論終結前聲明異議，本院復審酌該言詞陳
    述均係由證人出於自由意識而陳述，並無非法取證之情況，
    依刑事訴訟法第159條之5之規定，認上開證人廖雅梅、柯瑞
    敏、吳忠勳於警詢、偵訊之證述及鑑定證人王淑惠、簡凱偉
    等人於偵查中向檢察官所為證述，得採為認定本件犯罪事實
    所憑之證據。
二、次按除顯有不可信之情況外，從事業務之人於業務上或通常
    業務過程所需製作之紀錄文書、證明文書得為證據，此有刑
    事訴訟法第159條之4第2款定有明文。查病患王月玲於93年5
    月18日於員林大村郭醫院之護理紀錄（93年度相字第391號
    卷第14頁、第142至143頁）、病患王月玲於93年5月18日於
    員林大村郭醫院之醫囑單（PROGRESS NOTE）、體溫單（93
    年度相字第391號卷第100頁）、脈動式血氧飽和監視（同卷
    第122頁）、體溫單（同卷第133頁）、病患王月玲於93年5
    月18日於彰化基督教醫院急診室之轉診回覆單、急診病歷、
    不施行心肺復甦術同意書（93年度相字第391號卷第52-53
    頁）、財團法人彰化基督教醫院急診病歷、急診護理紀錄、
    出院病歷摘要、護理計畫（見96年度偵續一字第1號卷第27
    至36頁）、財團法人彰化基督教醫院護理紀錄（見95年度偵
    續字第99號卷第25、26頁）、病患王月玲於93年2月26日起
    至93年3月7日於員林大村郭醫院之相關病歷資料（見93年度
    相字第391號卷第59至84頁）、病患王月玲於93年3月23日起
    至93年5月18日於員林大村郭醫院之相關病歷資料（見93年
    度相字第391號卷第86至146頁）、病患王月玲於93年3月8日
    起至同年月19日止於彰化基督教醫院之出院病歷摘要（見94
    年度偵字第3194號卷第53至55頁）、亞東醫院、彰化基督教
    醫院、員林大村郭醫院之診斷證明書（見93年度相字第391
    號卷第10至14頁）、亞東醫院病歷資料均係從事業務之人於
    業務上或通常業務過程中所需製作之紀錄文書，揆諸前揭說
    明，均認有證據能力。
三、另中山醫學大學附設醫院病理科解剖鑑定報告書（見93年度
    相字第391號卷第150至160頁）、行政院衛生署醫學審議委
    員會第0000000號鑑定書（第一次鑑定，見93年度相字第391
    號卷第177至179頁）、行政院衛生署醫學審議委員會第0000
    000號鑑定書（第二次鑑定，見94年度偵字第3194號卷第84
    至88頁）、行政院衛生署醫學審議委員會第0000000號鑑定
    書（第三次鑑定，見本院卷）及臺灣胸腔暨重症加護學會97
    年10月29日台胸學會池字第970210號函文所附之鑑定意見書
    ，均經法院或檢察官囑託鑑定，且經本院於審理時合法提示
    ，被告、選任辯護人及檢察官均不爭執其證據能力，是上開
    鑑定書均具有證據能力。
貳、認定犯罪事實所憑之證據及理由
一、訊據被告甲○○對於在93年5月18日上午11時許，係由大村
    分院護士廖雅梅為王月玲進行例行清洗、更換氣切內管，發
    生無法再將內管置入之情形，被告遂指示至下午3時許再行
    更換氣切外管，於當日下午3時許，由被告拔除王月玲之氣
    切外管後，因無法置入新氣切外管組套，而改使用氧氣面罩
    觀察，惟至當日下午3時55分許，王月玲出現嘴唇輕微發紺
    ，呼吸費力等症狀，被告診視後，由口插入氣切內管，給予
    百分之百氧氣，將王月玲轉入彰基醫院進行救治，然王月玲
    仍於93年5月21日晚上9時30分許，因呼吸衰竭、缺氧性腦病
    變而致器官衰竭死亡之事實固不爭執，惟矢口否認有何業務
    過失致死之犯行，其辯稱：被告於為王月玲更換氣切外管之
    過程中，係因觀察王月玲能自主呼吸，且監控生命跡象，包
    括監測呼吸狀態及血氧濃度，判斷王月玲情況並非緊急，無
    立即插管之必要性，始未立即為王月玲進行插入經口之氣管
    內管，此並未違反醫療常規；況王月玲先前於板橋亞東醫院
    診治時，即有缺氧性腦病變之疾病，故王月玲所出現之缺氧
    性腦病變之症狀，並非被告之醫療行為所導致等語。
二、經查：
  (一)關於被告醫療行為之認定
  1.被告醫療行為之大致流程（General Process） ：於93年5
    月18日上午11時許，由護士廖雅梅為被害人王月玲進行例行
    清洗、更換氣切內管時，發生清洗內管後，無法再將內管置
    入之情形，廖雅梅即告知被告即醫師甲○○及護理長柯瑞敏
    ，被告甲○○到場診察，認為係王月玲頸部肌肉組織阻塞住
    氣切外管之卵圓窗，致內管無法置入，被告診察後因其上午
    有門診，乃指示至下午3時許再行更換氣切外管，並指示需
    持續觀察。於當日下午3時許，護理人員柯瑞敏、吳忠勳、
    廖雅梅在被告之指示下，協助被告進行王月玲之氣切外管更
    換，由被告拔除王月玲之氣切外管後，因王月玲肌肉痙攣、
    出血，而無法置入新氣切外管組套，改使用氧氣面罩觀察，
    打點滴。至當日下午3時30分，王月玲意識清醒，呼吸尚平
    順，血壓為140／90毫米汞柱，心跳126次／分，仍僅以氧氣
    面罩給氧觀察。於當日下午3時55分許，王月玲嘴唇mildcya
    no sis（輕微發紺，為缺氧症狀），呼吸費力，血壓13 0／
    80毫米汞柱，心跳147次／分，被告診視後，由口插入氣切
    內管，及使用Ａｍｂｕ急救囊給予百分之百氧氣，並通知家
    屬。於下午4時許，王月玲突然發紺，停止呼吸，血壓下降
    至50／30毫米汞柱，心跳減低至32次／分，產生酸血症症候
    ，廖雅梅告知被告甲○○後，被告等4人開始對王月玲實施
    心肺復甦急救，NPO禁食，插尿管，給予生理食鹽水、腎上
    腺素、強心劑、調節血液酸鹼平衡藥物等急救治療，於下午
    4時30分許，王月玲心跳回到120次／分，血壓90／50毫米汞
    柱，由吳忠勳隨救護車將王月玲轉入彰基醫院進行救治之情
    ，有員林郭醫院大村分院護理記錄在卷可稽（見93年度相字
    卷第391號卷第17、18頁），並為被告所自承。
  2.關於醫療過程中是否監視呼吸狀態及血氧濃度：
    (1)關於呼吸狀態之監視部分—由上開護理記錄中記載：「3:
      00pm keep OBS 呼吸之變化…。3:30pm…呼吸尚平順。3:
      55pm…呼吸費力…」等記載，核與證人即員林郭醫院大村
      分院護理人員廖雅梅、柯瑞敏、吳忠勳於警詢、偵訊中之
      證詞及本院97年10月6日審理筆錄相符（見93年度相字卷
      第36至41頁、95年度偵續字第99號卷第31至38頁、96年度
      偵續一字第57至59頁及本院卷第100頁背面），且為被告
      所陳明，足見被告及該院護理人員於93年5月18日當日為
      被害人王月玲更換氣切內外管時，應均有持續監測被害人
      王月玲之呼吸狀態。
    (2)關於血氧濃度之監視部分—證人廖雅梅雖於偵訊中證稱：
      「（自當日上午11時至下午3 時，有無監測該病患之血氧
      飽和度及呼吸狀態？）有，…血氧飽和度我也有以金手指
      測量，但沒有紀錄在護理紀錄內。」，而證人吳忠勳及柯
      瑞敏均於偵訊中證稱：「（廖雅梅於當日上午11時許，發
      現無法置入氣切內管時，你有無在場？當時該病患之呼吸
      情況為何？）有，當時該病患之呼吸狀況穩定。」、「（
      你依據何症狀判斷病患之呼吸狀況穩定？）我是依當時病
      患之外觀呼吸狀態及依血壓計、金手指等儀器判斷。」等
      語，惟上開證人廖雅梅、吳忠勳及柯瑞敏均為員林郭醫院
      大村分院之護理人員，且其等於檢察官偵查中均遭列為被
      告身分，是其等之證詞對於自身是否可能受刑事之訴追有
      相當利害關係，其等證詞之憑信性即有可疑，自應以護理
      記錄及病歷資料上所記載之醫療過程為準。然觀之員林郭
      醫院大村分院之護理記錄，均未有動態血氧飽和濃度之記
      載，且員林郭醫院大村分院就93年5月18日下午3時雖有脈
      動式血氧飽和監視記錄（見93年度相字第391號卷第122頁
      ），然其上所記載之O2 MASK 3L／Min，係指氧氣面罩所
      提供之吸氧濃度，而於下一欄位「SPO2」（即「脈動氧血
      紅素飽和度」Oxyhemoglobin saturation by pulseo
      ximetry）部分則疏未記載，故僅可證明於當日下午3時許
      ，被告為被害人王月玲拔除氣管外管時確實有給予氧氣面
      罩，尚無從證明對於被害人王月玲於下午3時起至下午4時
      止，就血氧濃度有持續之監測，被告僅憑上開證人廖雅梅
      、吳忠勳及柯瑞敏之證詞，而謂其自當日下午11時起至下
      午4時止，均就被害人王月玲之血氧濃度持續監視之情，
      尚無足採。
  (二)被告上開醫療行為是否違反醫療常規而有過失之認定1.93年
    5月18日上午11時發現氣切內管無法置入後，僅留氣切外管
    ，至下午3時才採取對策，是否符合醫療常規？
    (1)更換氣切內管之一般流程：依據行政院衛生署醫事審議委
      員會0000000號鑑定書（第三次鑑定報告書，見本院卷(一)
      ）十（五）：「氣切管通常應購買兩套，以利更換時交替
      使用，如家屬不願提供兩套或醫護人員未要求家屬提供兩
      套使用，則取出內管消毒後再放回，是許多醫院之作法。
      鐵製氣切管內管及外管及外管有卵圓窗者，取出內管後雖
      組織不一定會進入卵圓窗，但為安全起見，最好是先置入
      清潔之內管。因並非每位病人發生，且無卵圓窗之鐵製氣
      切管外管，並不會發生組織進入造成阻塞現象。」，而依
      據臺灣胸腔暨重症家護醫學會97年10月29日台胸學會池字
      第970210號函文說明一、１：「氣切管種類眾多，其中部
      分品項包含內外管，大都為成套使用。更換外管或是更換
      一般無內管之氣切管時，因其操作較具侵入性和危險性，
      需由醫師操作；而內管之更換多半屬於清洗更換性質且操
      作容易，屬於護理性質，一般由護理人員甚至照護人員更
      換。部分病人情形良好且穩定時得以暫時移除氣切內管，
      其操作方式即為直接將內管拔出，外管仍留置於氣切口以
      提供人工氣道路徑。」，由上開二次之鑑定意見書可知，
      更換氣切內管係屬於一般性清洗更換之護理工作，由護理
      人員即得為之，且如氣切內管取出後，因故無法再度置入
      氣切內管，如病患得以自主呼吸且情況良好，自得留住氣
      切外管，待氣切內管清洗後再行置入，為一般之醫療常規
      。
    (2)本案之被害人王月玲係因腦血管瘤之疾病於92年12月18日
      進入亞東紀念醫院治療，於同年月20日開腦手術，翌日開
      腦減壓手術，並於93年1 月1 日進行氣切，迄於93年2 月
      26日出院前，均無使用呼吸器之記錄，惟於護理記錄單中
      多次記載痰液狀況介於量中至濃稠間，時可自咳，時無法
      自咳，惟呼吸道清除功能業已失效之情，有卷附之亞東紀
      念醫院護理記錄單及出院病歷摘要可稽（見併卷資料），
      而被害人王月玲自93年2月26日起至同年3月7及同年3月23
      日起至同年5月18日入員林郭醫院大村分院住院期間，僅
      施以氣管內管留置，尚未使用呼吸器之情，亦有該院成人
      身體評估表及出院病歷摘要附卷可參（見93年度相字卷第
      60、74、87、123至125頁），足見被害人王月玲於92年12
      月20日進行開腦手術後迄於本件事件發生前（即93年5月
      18日）尚有自主呼吸之能力，然因呼吸道清除功能失效無
      法自主排痰，始使用氣切管留置。又證人柯瑞敏於本院審
      理時證稱：「（當你把氣切內管拿掉後，是否會影響病患
      的呼吸？）不會，因為當時氣切外管還留著。」等語，且
      鑑定證人即彰化基督教醫院急診室醫師簡凱偉於本院審理
      時亦證稱：「（裝置氣切內外管與自主呼吸是否只是程度
      上之差別？）一般裝置氣切內外管的功能，在於抽痰，還
      有保護呼吸道，避免塌陷，所以裝置氣切管，與呼吸功能
      沒有絕對的關係，病人若是有休克的現象不會呼吸，我們
      會裝上呼吸器，所以呼吸器與能否自主呼吸的關連性比較
      大。」等語（見本院97年10月6日審理筆錄），是被害人
      王月玲既然能自主呼吸，且拿掉氣切內管後，因氣切內管
      無法馬上置入，然尚留著氣切外管，仍有保護呼吸道避免
      塌陷之功能，且尚可經由氣切外管抽痰，並於同日下午3
      時計畫同時更換氣切內、外管，應無違背上開所述之醫療
      常規。而行政院衛生署醫事審議委員會0000000號鑑定書
      十（五）之鑑定意見：「尚未違反醫療常規。」及臺灣胸
      腔暨重症加護醫學會於97年10月29日以台胸學會池字第
      970210號函文所附之鑑定意見八：「依照郭醫院在當時之
      護理記錄記載，因組織阻塞造成氣切內管無法順利置入，
      但氣切外管仍在原位時，評估病人尚未出現呼吸窘迫之症
      狀時，原則上應不需立即進行更換氣切外管之處置。因組
      織阻塞氣切管內部時，部分組織仍能藉由氣切外管之保持
      位置加以壓迫防止組織進展，…。故當時之處置以及決定
      選擇性（elective）更換氣切外管，應符合醫療常規，同
      時由於醫療記錄中並未顯示死者王月玲在當日下午3時以
      前出現呼吸窘迫或缺氧情形，且可進行抽痰處置，並無需
      要緊急（emergency）更換氣切外管之狀況，故在下午3時
      以前之醫療過程應無延誤之情形。」，亦同本院上開認定
      。
  2.93年5月18日下午3時被告預計同時更換氣切內、外管，但因
    被害人王月玲肌肉痙攣，無法順利置入氣切，故將外管拔除
    後，使用氧氣面罩觀察之上開醫療過程，是否符合醫療常規
    ？
    (1)同時更換氣切內、外管之一般流程：
    (甲)鑑定證人蔡崇弘法醫師於96年4月10日偵訊時之證詞：「
      通常氧氣是從內管輸入體內，外管僅是固定氣切口，以前
      外管也有排痰作用，但因無法確認被告所使用之內外管是
      何形式，故無法確定功能。如果沒有特殊給氧方式，只有
      外管就要靠病人之自主呼吸。」等語。
    (乙)鑑定證人丁○○○○於97年10月6日本院審理時之證詞：
      「（本件病人若有需要更換氣管內外管，若一直無法置入
      ，你們會採取何種措施？）我們會看他呼吸情形，若呼吸
      比較喘的情形，我們就勢必要做這種經口的氣管內管的措
      施，病人是否比較喘，我們會看呼吸的次數大於每分鐘30
      次，及血氧濃度小於50，氧氣飽和度小於90的話，就會嚴
      重考慮做經口的氣管內管。」、「（病人呼吸比較喘，到
      臉色發黑，其發展的時間約多長？）一般缺氧大概三分鐘
      就會產生缺氧性腦病變，我們就會先給他氧氣，若情況沒
      有改善，就會馬上作經口的氣管內管。通常大概會在五分
      鐘內我們就會作判斷，但是病人從呼吸比較喘到臉色發黑
      的時間，則不一定，有時候變化很快，有可能五分鍾內就
      會發生。若我們看到臉色變黑的情況，就會馬上插管。」
      等語。
    (丙)臺灣胸腔暨重症家護醫學會96年5月29日台胸學會池字第
      960129號函文：「一、醫療實務上，將氣切外管取出後無
      法順利置回時，若非緊急情形，可照會專家如耳鼻喉科、
      外科或其他科專家醫師前往處理，此時可觀察病人是否有
      呼吸窘迫情形，並可以提供氧氣。若為緊急情形，或病人
      續發呼吸窘迫或低血氧情形而無法等待專家前往處理時，
      應考慮進行一般之經口或經鼻途徑之氣管內插管，先建立
      氣道以維持氣道暢通以及適當之氣體交換，待專家到達後
      再考慮重新嘗試放置氣切管。二、重新置入氣切管不易時
      ，在非緊急情形可以氧氣面罩暫代，醫師仍應考慮病患隨
      後可能發生呼吸道阻塞之情形。三、接受氣切而有氣切管
      置入之病人，必須沒有呼吸衰竭情形（亦即未使用呼吸器
      ），以及沒有嚴重的上呼吸道阻塞（指氣切口以上之呼吸
      道出現嚴重阻塞），才能考慮拔除氣切管，其他如上呼吸
      道狹窄、痰液過多、意識不清、嚴重肺臟疾病以及咳嗽功
      能不良等，仍須由臨床醫師判斷，並無一定要件。」（見
      96年度偵續一字第1號卷宗第86頁）。
    (丁)臺灣胸腔暨重症加護醫學會97年10月29日台胸學池字第97
      0210號函文所附之鑑定意見二、三、七稱：「二、如病人
      之右側肢體麻痺，對疼痛有反應、會發出無意義之鼻音、
      眼睛開閉無法按指令、無法自行進食活動、昏迷指數4至7
      、使用鼻胃管時，其更換氣切內外管之標準作業流程應與
      本鑑定意見書第一點之原則大致相同，惟病人意識不清無
      法表達時，應在更換氣切管時進行密切之觀察或以生命徵
      象監視儀器進行監視，出現急性變化或不穩定狀況時應予
      以緊急處理。三、若病人氣切內外管均在更換操作時拔除
      後，發生無法將更換之新管順利置入氣切口內之情形，所
      採取之行動並未有一定之標準作業流程，但一般處置之原
      則如下：1.進行操作之醫師應先評估病人當時之臨床狀況
      ，若病人沒有自發性呼吸（如腦死、頸部脊椎損傷癱瘓、
      接受麻醉或藥物），應立即改以經口插入氣管內管（en
      dotracheal tube）之方式建立氣道，或以口徑稍小之氣
      管內管經由氣切口插入，建立暫時之人工氣道，進行機械
      通氧（mechanical ventilation）。2.若病人有自發性呼
      吸動作，但發生呼吸窘迫或缺氧、或明顯之氣切口出血導
      致狀況不穩定情形時，應立即以上述第1點之操作處置，
      以儘早建立暫時之人工氣道維持生命；需要時得以機械通
      氣支持。3.若無法順利置入新的氣切管，但當時尚未出現
      呼吸窘迫、缺氧或其他不穩定之情形時，可先呼叫相關專
      科醫師（如耳鼻喉科或外科，或資深醫師）前往協助。並
      在等待時先給予氧氣並視需要進行抽痰動作，待支援醫師
      到達時，再重新嘗試氣切管置入之動作或改由經口進行氣
      管內插入，或進行氣切傷口處理後重新插入氣切管。在等
      待支援時若有任何疑慮，應考慮立即進行經口插管。七、
      本案前述第二點所描述之病人，其痰液阻塞氣管之風險應
      屬於中度風險，因為病人可以自行呼吸，缺乏慢性肺疾病
      ，且當時並未有明顯之肺炎症狀。如係痰液容易阻塞之病
      人，發生更換氣切管無法順利置入情形時，欲避免發生痰
      液阻塞之情形，目前並無公認之標準流程，但一般原則為
      嘗試建立替代性人工氣道，如經口氣管內管插入，或以氣
      管內管插入氣切口。但無論有無插入氣管內管，均需進行
      必要之抽痰處置。但僅以經由氣切傷口抽痰之方式，較難
      抽入氣管下端之黏稠痰液，亦無法以機械通氣或人工通氣
      方式維持氣道通暢，固未將任何人工氣道置入之方式，並
      不適當。」（見本院卷(二)）。
    (戊)行政院衛生署醫事審議委員會0000000號鑑定書十（十）
      之鑑定意見：「醫師準備插管前，是否有給予病人Ａｍｂ
      ｕ急救囊幫助呼吸？如有，則無違背醫療常規及延誤；如
      果沒有，則違背醫療常規及延誤。」
    (己)綜上所述，同時更換氣切內、外管，但因無法順利置入氣
      切內、外管，將外管拔除後之醫療常規可分為以下之階段
      ：
    A.於外管拔除前，必須先評估病人之臨床狀況，以決定以何
      種方式供給其氧氣及是否立刻建立呼吸氣道—
      a.如病人沒有自發性呼吸（如腦死、頸部脊椎損傷癱瘓、
        接受麻醉或藥物），且有嚴重的上呼吸道阻塞（指氣切
        口以上之呼吸道出現嚴重阻塞），應於拔除外管前即準
        備經口插入氣管內管（endotracheal tube） ，並於外
        管拔除後立即以上開經口插入氣管內管之方式建立氣道
        ，或以口徑稍小之氣管內管經由氣切口插入，建立暫時
        之人工氣道，進行機械通氧（mechanical ventilation
        ）；
      b.如病人有自發性呼吸動作，且痰液阻塞氣管之風險屬於
        低度風險之情形，則可不需要立即插入經口氣管內管，
        可準備氧氣面罩供給百分之百之氧氣，並給予Ａｍｂｕ
        急救囊。
      c.惟於病人雖有自發性呼吸動作，但其痰液阻塞氣管之風
        險屬於中或高度風險之狀況，應建立替代性人工氣道，
        如經口氣管內管插入，或以氣管內管插入氣切口，並需
        進行必要之抽痰處置。因僅以經由氣切傷口抽痰之方式
        ，較難抽入氣管下端之黏稠痰液，亦無法以機械通氣或
        人工通氣方式維持氣道通暢，並不適當。
    B.於外管拔除後應以何方式隨時監測病人之生命狀況—除一
      般之監測（血壓計、心電圖）隨時監測病人之血壓及心跳
      狀況外，其呼吸狀態除一般之外觀監測，尚須以脈動測氧
      器隨時監測病人之脈動氧血紅素飽和度（SPO2），或進行
      動脈血液氣體分析（Arterial blood gas analysis） ，
      由於使用氣切內外管之病人通常呼吸道清除功能業已喪失
      ，如痰液容易阻塞，較容易發生急性之變化，則應以上開
      方式隨時監測病人之生命狀況，如發生呼吸窘迫或缺氧、
      或明顯之氣切口出血導致狀況不穩定情形時，應立即以經
      口插入氣管內管之方式建立氣道，或以口徑稍小之氣管內
      管經由氣切口插入，建立暫時之人工氣道，進行機械通氧
      。
    (2)本案被告對被害人王月玲此部分之醫療作為是否違背醫療
      常規？
    (甲)被害人王月玲於93年5月18日更換氣切管前之臨床狀況：
    A.本案之被害人王月玲係因腦血管瘤之疾病於92年12月18日
      進入亞東紀念醫院治療，於同年月20日開腦手術，翌日開
      腦減壓手術，並於93年1月1日進行氣切，迄於93年2月26
      日出院前，均無使用呼吸器之記錄，惟於護理記錄單中多
      次記載痰液狀況介於量中至濃稠間，時可自咳，時無法自
      咳，惟呼吸道清除功能業已失效之情，已如前述，而被害
      人王月玲自93年2月26日起至同年3月7及同年3月23日起至
      同年5月18日入員林郭醫院大村分院住院期間，除93年3月
      7日出院病歷摘要中尚增加「肝炎（Hepatitis）」之記載
      外，其入院及出院病歷摘要中均記載：「1.左側腦內動脈
      瘤，曾經施以穿顱術（Cerebral aneurysm left side ICA
       S／P craniotomy）；2.右側半身不遂（R't hemipl egia
      ）；3.行走障礙（walking disability）；4.因呼吸障礙
      而施以氣管切開術（Hepatitis）。」之狀況，而於呼吸
      音及痰液部分，其於93年3月1日之成人身體評估表記載：
      「左肺、右肺均有囉音」、「無法自咳、痰液濃稠、黃色
      痰液。」，而至同年3月23、29日之記載：「左肺、右肺
      均有痰液聲」、「無法自咳、痰液濃稠、黃色痰液。」，
      至同年5月3日、10日及17日之記載為：「左肺、右肺均有
      囉音」、「無法自咳、痰液濃稠、白色痰液。」，而呼吸
      型態均僅施以氣管內管留置，尚未使用呼吸器，且該病人
      於護理記錄中多次記載「痰多濃稠」（93年2月26日起至
      93年3月7日，及93年3月23日起至同年5月18日止，幾乎每
      日均有記載痰多濃稠，無法自咳）之情，亦有該院成人身
      體評估表、出院病歷摘要、護理記錄附卷可參（見93年度
      相字卷第60、74、80至82頁、87、123至125頁、134至142
      頁），足見被害人王月玲於93年5月18日前其得以自主呼
      吸（均未使用過呼吸器），且無慢性肺臟或呼吸道疾病，
      惟其痰多濃稠，呼吸時或有痰液聲、或有囉音，無法自咳
      排痰之情，堪以認定。
    B.又證人柯瑞敏於本院審理時證稱：「（你們5月18日之前
      ，病患的狀況如何？）她就是長期臥床的病人，昏迷指數
      4到5，意識不是清醒的病人，我們講話的時候，她聽不懂
      ，但是拍她的時候，她眼睛會張開，這個是反射動作。因
      為我們叫她點頭或搖頭，她沒有辦法照做。他無法自理生
      活，所有的動作都需要他人協助。」、「（你們昏迷指數
      如何判定？）張眼反應最高4分，語言程度最高5分、動作
      最高6分，張眼反應最低是1分，因為植物人眼睛有時候會
      張開，但是你叫他時，他不會隨著指令張開，本件患者有
      時眼睛會張開，但是你叫她時，她不一定會張開，所以張
      眼反應是1分，語言是完全沒有，所以也是1分，患者有一
      些動作，例如手臂向上或向下，所以有時會有1分或2分。
      本件患者因為眼睛有時會張開，所以眼睛部分我們會給到
      2到4分，至於語言及動作就完全沒有，所以才會有昏迷指
      數3到6分的區別，但是本件患者生命跡象是穩定的。」，
      足見被害人王月玲平日昏迷指數為4、5，且右側肢體麻痺
      ，對疼痛有反應、會發出無意義之鼻音、眼睛開閉無法按
      指令、無法自行進食活動，係符合臺灣胸腔暨重症加護醫
      學會97年10月29日台胸學池字第970210號函文所附之鑑定
      意見二所稱之病人。
    (乙)是否違背醫療常規部分：
    A.本院之認定：由上開被害人王月玲之臨床狀況雖得以自主
      呼吸（均未使用過呼吸器），且無慢性肺臟或呼吸道疾病
      ，惟其痰多濃稠，呼吸時或有痰液聲、或有囉音，無法自
      咳排痰，且昏迷指數為4至5，故其痰液阻塞狀況係屬於中
      度風險，由上開綜合鑑定證人及鑑定意見書所統整之醫療
      之一般流程可知，為避免該等病人僅以經由氣切傷口抽痰
      之方式，無法抽入氣管下端之黏稠痰液，亦無法以機械通
      氣或人工通氣方式維持氣道通暢，應立即將經口氣管內管
      插入，或以氣管內管插入氣切口，並需進行必要之抽痰處
      置。縱使未立即插入經口氣管內管，或以氣管內管插入氣
      切口，為避免病人痰液容易阻塞且意識不清無法表達，亦
      應隨時以一般之監測（血壓計、心電圖）隨時監測病人之
      血壓及心跳狀況，並以一般之外觀監測呼吸狀況，尚須以
      脈動測氧器隨時監測病人之脈動氧血紅素飽和度（SPO2
      ），或進行動脈血液氣體分析（Arterial blood gas ana
      lysis），以便出現急性變化或不穩定狀況時得以隨時處
      置。然被告於93年5月18日下午3時拔除被害人王月玲之氣
      切內、外管後，雖拔除時有使用Ａｍｂｕ急救囊，並使用
      氧氣面罩給予百分之百之氧氣，然並未立即施以經口氣管
      內管插入，或以氣管內管插入氣切口，僅以儀器監控病人
      之血壓、心跳，並以外觀觀察被害人王月玲之呼吸狀況，
      而未以脈動測氧器隨時監測被害人王月玲之脈動氧血紅素
      飽和度（SPO2），或進行動脈血液氣體分析（Arterial
       blood gas analysis） ，已如前述，將被害人王月玲置
      於呼吸衰竭或窒息之高風險環境，應有延誤處置而違背一
      般醫療常規之狀況。
    B.而行政院衛生署醫事審議委員會0000000 號鑑定書（第一
      次鑑定報告）及臺灣胸腔暨重症加護醫學會97年10月29日
      台胸學池字第970210號函文所附之鑑定意見亦同此認定。
      行政院衛生署醫事審議委員會0000000 號鑑定書鑑定意見
      （二）載稱：「在3：00pm拔除鐵製氣切外管後雖重新置
      入有困難，而導致心跳增加、血壓上昇，但未立即插入氣
      管內插管，直到3：55pm才決定插氣管內管，更換氣切過
      程有延誤。」；而臺灣胸腔暨重症加護醫學會97年10月29
      日台胸學池字第970210號函文所附之鑑定意見九則稱：「
      員林大村郭醫院於同日下午3時許，醫師預計進行更換氣
      切，但因為病患王月玲肌肉痙攣無法順利置入氣切，故將
      外管拔出給予氧氣面罩，至下午3時55分醫師插入經口氣
      管內管並給予100％氧氣，通知家屬，至下午4時王月玲之
      情況急遽變差給予急救措施並轉送彰化基督教醫院急診室
      。關於本點之醫療過程，根據護理記錄係指醫師插入氣切
      外管時發生「bronchial spasm」（應指氣管收縮或出現
      喘鳴聲）以致於無法順利插入外管，依據護理記錄此時醫
      師之立即處置包括：拔除氣管外管、使用氧氣罩、建立靜
      脈注射管路、觀察呼吸變化以及給予類固醇，雖依照後續
      之護理記錄病人意識清楚且呼吸尚平順，但醫師並未立即
      準備重新嘗試插入氣管外管或嘗試插入經口氣管內管，因
      而在3時55分發生呼吸道阻塞現象，而在急救過程中出現
      心跳血壓降低之情形。而依照甲○○醫師在下午3時30分
      之病歷記載，認為氣切管內因為有軟組織阻塞而需要更換
      氣切外管，但因發生支氣管痙攣（bronchial spasm）以
      及出血而未能成功置入，在準備以氣管內管插入時，因認
      定病人呼吸平順，心跳110次／分，呼吸26次／分，血壓
      140／90mmHg，故未予立即插入氣管內管，並予以觀察。
      但隨即於4時發生發紺現象以及心搏緩慢並進展至心跳停
      止。醫師記錄以及護理記錄皆未提及有進行3時至4時病人
      是否有接受脈搏氧氣飽和度（SPO2）監測之數據，亦未提
      及進行動脈血液氣體分析（Arterialblood gas analysis
      ）以確定病人之呼吸情形未發生危險；法醫解剖時亦發現
      「氣管下端存在痰液並塞住分叉處」，推定「死者氣管被
      痰液塞住。無法排除，最後導致呼吸衰竭致死」。故在下
      午4時發生之事件可以用呼吸衰竭或氣道阻塞之發生，或
      兩者皆有，加以說明。而3時至4時之處置，並不能避免呼
      吸衰竭或氣道阻塞之發生。因為痰液阻塞引起之呼吸衰竭
      ，不一定需要有漸進式的呼吸窘迫或是漸進式的缺氧使得
      醫療人員得以察覺，部分病人可能直接迅速地發生窒息而
      立即導致心肺停止。僅以生命徵象來判斷有無呼吸衰竭時
      ，往往會將此類病人置於呼吸衰竭或窒息之高風險環境，
      欲避免意外發生，一般原則皆為儘速將氣切管重新置入氣
      切口，或另以氣管內管經口插入或經氣切口插入，暫時建
      立替代性人工氣道，待日後再改置永久氣道。大村郭醫院
      醫療人員在事發當日下午3時將氣切外管拔出欲插入新氣
      切管不成功時，僅採取觀察處置，而未有積極尋求插管支
      援（如耳鼻喉科或外科專家）或自行建立人工氣道，其處
      置並不適當，與一般處置此類情形之醫療常規不符合；在
      病歷記錄中並未有任何紀錄顯示醫護人員確實有儘速建立
      人工氣道之情形下，有延誤處置之可能，導致病人窒息或
      呼吸衰竭之產生。」
    C.至被告之選任辯護人雖答辯稱：被告於下午3時至3時55分
      插入經口氣管內管前，總共嘗試約3至4次之氣切外管置入
      ，且有給予金手指觀測血氧濃度，與上開臺灣胸腔暨重症
      加護醫學會97年10月29日台胸學池字第970210號函文所附
      之鑑定意見九所指之前提事實不符等語。惟查，被告於93
      年5月18日下午3時起至3時55分止，無從證明其有接受脈
      搏氧氣飽和度（SPO2）監測，已如理由欄貳、二、(一)2.所
      述，於此不再贅述；而證人柯瑞敏於97年10月6日本院審
      理時結證稱：「當天3點醫師無法順利置入氣切內外管，
      試了約15分鐘」、「從內外管插不下去，嘗試了約15分鐘
      後，至3時55分呼吸窘迫前，我們所作的處置，都是為了
      轉院過去到重建前所作的處置。」等語，足見於當日下午
      3時後，並非如被告所言至下午3時55分前均在嘗試氣切外
      管之置入，其事實應為上開氣切外管之嘗試置入約15分鐘
      ，而自3時15分起至3時55分止長達40分鐘之時間內，並未
      再度嘗試氣切外管之置入，或未在氣切外管嘗試置入失敗
      後，立即插入經口之氣管內管，僅就被害人王月玲之轉院
      作準備至明。是以被害人王月玲之上述臨床狀況，欲避免
      呼吸衰竭或窒息之意外發生，一般原則皆為儘速將氣切管
      重新置入氣切口，或另以氣管內管經口插入或經氣切口插
      入，暫時建立替代性人工氣道，被告之選任辯護人上開答
      辯，無礙於被告醫療行為疏失。
    D.另行政院衛生署醫事審議委員會0000000號鑑定書鑑定意
      見十（六）雖稱：「發現無法置入內管，繼續使用外管，
      觀察，後來改拔除用氧氣面罩觀察，並紀錄血壓及心跳。
      紀錄中有發現嘴唇發疳及呼吸費力，雖未監測血氧飽和度
      ，但已監測呼吸狀態，無違背醫療常規。」、十（九）稱
      ：「人工呼吸道拔除後，給予氧氣觀察病人自主呼吸能力
      ，並不違背醫療常規。」及十（十）稱：「醫師準備插管
      前，是否有給予病人Ambu急救囊幫助呼吸？宜詢問該院。
      如有，則無違背醫療常規及延誤；如果沒有，則違背醫療
      常規及延誤。通常準備插管前是會給予擠壓急救囊（Ambu
      Bagging）。」等語，似為對被告醫療行為並無疏失之有
      利認定。然上開鑑定意見十（六）並未考量病人之個人臨
      床症狀（如是否得以自主呼吸、是否有慢性肺臟或呼吸道
      疾病、是否有痰多濃稠，痰液容易阻塞呼吸道之情形），
      而僅就同時拔除內外管改以氧氣面罩觀察而判定縱未監測
      血氧飽和度，亦屬無醫療疏失，尚有不足，而為本院所不
      採。至上開鑑定意見十（九）、（十）僅就醫療過程中之
      一部分行為表示該部份行為是否有醫療疏失，尚非綜合就
      病人之個人臨床狀況及整體之醫療過程整合觀察鑑定其是
      否有醫療疏失，亦為本院所不採，附此敘明。
  (三)被告之上開醫療行為與被害人王月玲之死亡間是否有因果關
    係之認定
  1.被害人王月玲於93年5月21日晚間9時30分死亡後，經中山醫
    學大學附設醫院病理科解剖發現：「一、屍體外表檢查：
    (五)頭面頸部：1.左顳部開顱手術。2.頸前部氣管切開手術。
    (八)四肢：左小腿前部12Ｘ3.5 公分皮下瘀血，其餘均無特殊
    發現。二、解剖內部檢查：(一)頭蓋腔：左腦膜沾黏，腦明顯
    水腫。(三)頸部：氣管切開口，使用探針可通過。…(六)氣管：
    分叉處存在痰液。…(八)肺臟：…支氣管充滿痰液。(九)心臟：
    心臟重400 公克，冠狀動脈無硬化，瓣膜正常。…(十二)腹腔：
    右側存在腦室腹腔引流管。…(十五)肝臟：重1900公克，較大。
    …(十七)胰臟：重260 公克，較大…其餘均無特殊發現。三、病
    理切片顯微鏡檢查：(一)大腦：水腫，存在腦室腹腔引流管。
    (二)肺臟：水腫，支氣管存在痰液。…(五)腎臟：鬱血。…(七)脾
    臟：鬱血。…(八)氣管：存在痰液，氣管切開口慢性發炎。其
    餘無特殊發現。…五、結論：(一)解剖主要所見：開顱手術、
    左側腦膜沾黏，氣管切開口，氣管下端存在痰液並塞住分叉
    處。(二)死因分析：1.死者因開顱手術後，處於長期照護中。
    2.死者因排痰能力差，以氣管切開術插管，幫助維持呼吸。
    3.插管旁組織有慢性發炎反應，皮膚外至氣管內以探針探之
    相通。4.一般氣切傷口照顧，管子脫落必須馬上處理，以防
    時間太久，導致痰液塞住，造成呼吸危機。5.死者送至彰化
    基督教醫院時是發紺現象（呼吸困難）（參考彰基急救記錄
    ）。6.死者氣管被痰液塞住，無法排除，最後導致呼吸衰竭
    致死。」，有中山醫學大學附設醫院病理科彰檢恆相字39
    1 號解剖鑑定報告書1 份在卷可稽（見93年度相字卷第391
    號第150至153頁），且臺灣彰化地方法院檢察署鑑定結果報
    告書所載明之死亡原因亦為：「一、死亡原因：甲：呼吸衰
    竭。乙：氣管阻塞（痰液）。丙、腦部血管瘤開顱手術治療
    。二、死亡原因：意外。」，有上開鑑定報告書在卷可稽（
    見上卷第148頁）。鑑定證人蔡崇弘法醫師於本院審理時復
    證稱：「（你在解剖的時候，死者的氣管內是否有痰？）死
    者在解剖的時候，在氣管及肺臟均有大量的痰液殘留。」、
    「（是否可以說明為何會有這樣的狀況？）可能是分泌太多
    的痰，來不及排出，或者是痰液排不出去，都有可能造成。
    」、「（根據你的專業，你解剖看到的痰液，是否可確定是
    在彰化基督教醫院或員林郭醫院大村分院所產生的？）因為
    病患送到彰化基督教醫院有經過急救的程序，也有抽痰，解
    剖時，肺部還有痰液，可見在急救前，死者的氣管及肺部有
    更多的痰液。這是我依據常理及醫療專業的推斷。經過抽痰
    及給予藥物減少痰液，結果痰液還有這麼多，而且深入肺部
    的地方都還有痰液，可見在急救前，痰液是更多的。」、「
    （根據你的專業，痰液要阻塞住氣管，要有多大的面積，才
    會造成呼吸衰竭的情況？）最重要的是痰液是否塞在該塞的
    地方，如果痰液是塞在呼吸氣體主要要出入的地方，就會造
    成呼吸衰竭。」、「氣切管掉了，也是會影響痰液的排除，
    現在重點是管子掉了是原因，病人呼吸困難是造成的結果，
    這是臨床醫師必須向家屬澄清的重點。」、「（第三次醫審
    會鑑定報告十（二），其中有說明痰液阻塞與呼吸衰竭的因
    果關係，請就鑑定報告中的意見，有無意見補充？」、「（
    本件是痰液實在是太多了，呼吸衰竭有很多原因會引起，但
    是我們解剖時，看到的痰液實在是太多了，一般呼吸衰竭不
    會看到痰液這麼多，所以我個人的認定本件必須考慮痰液阻
    塞可能是原因，呼吸衰竭是果。」等語，是上開中山醫學大
    學附設醫院病理科鑑定證人蔡崇弘法醫師依其前揭解剖之結
    果，由於在解剖時發現大量痰液存在於氣管及肺部內部之支
    氣管內，此與一般先呼吸衰竭而後導致痰液阻塞之狀況不同
    ，而認為被害人王月玲死因為痰液阻塞所導致之呼吸衰竭。
  2.被告之選任辯護人則以：行政院衛生署醫事審議委員會0000
    000 號鑑定書十（二）之鑑定意見後段認為：「本病人解剖
    之診斷之包括痰液阻塞，但病人因呼吸力量不足、呼吸道氣
    流不暢導致換氣不足，最後出現呼吸衰竭現象。而咳痰力道
    不足造成痰液阻塞呼吸道，進而缺氧、換氣不足同樣可以導
    致呼吸衰竭。所以痰液阻塞是果不是因，其先行原因是呼吸
    中樞趨動力不夠，呼吸肌肉疲乏所致之自行呼吸能力降低，
    所以才需要人工呼吸道減少氣流之阻力。因此，呼吸衰竭之
    先行原因不是氣管痰液阻塞」等語，而認上開中山醫學大學
    附設醫院病理科解剖鑑定報告書中所述之死因：痰液阻塞造
    成呼吸衰竭顯有違誤，且被害人王月玲於亞東醫院出院時已
    有缺氧性腦病變之症狀，故被害人之呼吸衰竭應為先前於亞
    東醫院診治出之缺氧性腦病變所造成，而認被告之醫療行為
    與被害人王月玲之死亡並無因果關係。
  3.惟按所謂相當因果關係，係指依經驗法則，綜合行為當時所
    存在之一切事實，為客觀之事後審查，認為在一般情形下，
    有此環境、有此行為之同一條件，均可發生同一之結果者，
    則該條件即為發生結果之相當條件，行為與結果即有相當之
    因果關係。反之，若在一般情形下，有此同一條件存在，而
    依客觀之審查，認為不必皆發生此結果者，則該條件與結果
    不相當，不過為偶然之事實而已，其行為與結果間即無相當
    因果關係，此有最高法院76年台上字第192號判例意旨可資
    參照。是行為只要是造成結果之一個條件，或者係加速結果
    發生之一個條件，即可肯定該行為與結果間之因果關係，除
    非另有條件之介入，而能迅速單獨造成具體結果者，則此後
    介入之獨立條件，始與具體結果形成具有超越性之因果關係
    ，而使前條件與最終結果間欠缺因果關係，此即為超越之因
    果（此見林山田，刑法通論上冊）。
  4.然查：
  (1)被害人王月玲於92年12月21日在亞東醫院診治時，業已診斷
    出左大腦廣泛性缺氧合併水腫之病情，有卷附之亞東醫院出
    院病歷摘要在卷可稽，且據鑑定證人丁○○○○於本院審理
    時證述屬實。惟被害人王月玲於93年2月26日轉進員林郭醫
    院大村分院治療，迄至93年3月7日出院，再於同年3月23日
    轉入該院治療之期間，雖無痰液自咳能力，然可以自主呼吸
    ，且生命生命跡象均屬穩定之情，業據證人柯瑞敏於本院97
    年10月6日審理時證述屬實，且被告亦於本院97年11月24日
    審理時自承稱：「（在王月玲2月26日入院時，可否說明王
    月玲當時呼吸狀態及痰液狀態？）她當時可以自主呼吸，痰
    液狀態也是滿多，需要抽痰，她的身體狀況如評估表（相驗
    卷76頁）。」、「（王月玲從2月26日入院後，你們多久抽
    一次痰液？）依護理常規，依照早、中、晚，會抽一次，若
    發現痰液特別濃稠狀況，會加抽。」、「（自從王月玲入院
    後，是否曾經發現王月玲有痰液阻塞的現象？）尚未發現。
    」、「（你們於5月5日更換氣切內管時，是否有發現無法置
    入氣切內管情形？）有一次，那次我們就將外管拔除，我們
    是10點時，插不進去，我過去時，就將整套換掉，那時候更
    換不會有困難。」等語，足見被害人王月玲雖於92年12月21
    日在亞東醫院已診查出有「缺氧性腦病變」之病情，惟其後
    於員林郭醫院大村分院依正常之抽痰程序及氣切管置入之照
    護期間，均未有「呼吸衰竭」、「酸血症」、「痰液阻塞」
    以及其餘生命現象不正常之狀況。
  (2)惟於93年5 月18日上午11時許，護理人員廖雅梅為被害人王
    月玲更換氣切內管時，因無法順利置入，至同日下午3時由
    被告替被害人王月玲同時更換氣切內、外管，將氣切外管拔
    除後，因被害人氣管痙攣無法順利置入，改使用氧氣面罩觀
    察。至當日下午3時30分，王月玲血壓為140／90毫米汞柱，
    心跳126次／分，其生命現象均屬正常，惟於當日下午3時55
    分許，被害人嘴唇mild cyanosis（輕微發紺，為缺氧症狀
    ），呼吸費力，血壓130／80毫米汞柱，心跳147次／分，被
    告診視後，由口插入氣切內管，及使用Ａｍｂｕ急救囊給予
    百分之百氧氣，並通知家屬，於下午4時許，王月玲突然停
    止呼吸，血壓下降至50／30毫米汞柱，心跳減低至32 次／
    分，產生酸血症症候，廖雅梅告知被告後，被告等4人開始
    對王月玲實施心肺復甦急救，給予生理食鹽水、腎上腺素、
    強心劑、調節血液酸鹼平衡藥物等，於下午4時30分許，王
    月玲心跳回到120次／分，血壓90／50毫米汞柱，由吳忠勳
    隨救護車將王月玲轉入彰基醫院進行救治。在彰基醫院急診
    室時，王月玲心跳156次／分，血壓130／80毫米汞柱，體溫
    35.6 度，昏迷指數3，呈休克狀態，腦部、腎臟、心臟均有
    衰竭現象，亦如前理由欄二(一)1.所述，可知被害人王月玲生
    命跡象，確實於將氣切外管拔除後至經口插入氣切內管前已
    有變化。
  (3)而上開所述被害人王月玲於93年5月18日下午3時55分起生命
    跡象發生變化後所產生之現象則分述如下：
    (甲)被害人王月玲於彰化基督教醫院急救前是否已有「呼吸衰
      竭」之認定—由行政院衛生署醫事審議委員會0000000號
      鑑定書十（二）「按文獻報告，加護病房病人，急性心跳
      緩慢最常見之原因為酸血症，本案提供動脈血氧分析值是
      急救後復甦後之數值，因酸鹼值未達7.4，且二氧化碳分
      壓為28.3毫米汞柱（正常值為40毫米汞柱），被發現臨床
      症狀是『呼吸停止、心跳緩慢及血壓下降。』，因此，酸
      血症及缺氧是合理之推判。事實上呼吸衰竭診斷是氧氣吸
      入及二氧化碳之排除，無法滿足代謝之需要，亦即動脈血
      氧分壓值低於80毫米汞柱或二氧化碳分壓值超過60毫米汞
      柱就達到呼吸衰竭之定義，病人呼吸停止、心跳緩慢及血
      壓下降，呈現是酸血症及缺氧之臨床表現，雖當時無測量
      動脈血氣體分析值，病人呼吸衰竭之診斷是無庸置疑的。
      」，且被害人王月玲於93年5月18日下午4時38分送至彰化
      基督教醫院經急救後，於同日下午5時許即裝置呼吸器，
      迄至93年5月21日晚上9時30分被害人王月玲死亡前，均需
      裝置呼吸器使得呼吸，有卷附之彰化基督教醫院急診護理
      記錄、護理記錄可參（見96年度偵續一字第1號卷第30、3
      3至35頁），足見被害人王月玲於93年5月18日送往彰化基
      督教醫院急救前，確實已產生呼吸衰竭之現象，迄至送至
      彰化基督教醫院後，因呼吸衰竭之情形持續惡化，而導致
      其無法自主呼吸。
    (乙)被害人王月玲於彰化基督教醫院急救前是否符合「酸血症
    」之認定—
    A.鑑定證人即93年5月18日被害人王月玲之彰化基督教醫院
      急診醫師簡凱偉於95年12月8日偵訊時結證稱：「我是當
      日之急診醫師，死者入院後，我為其診治血壓及心跳，再
      佐以員林郭醫院大村分院曾為死者施以強心劑及血管加壓
      計所得數據，研判死者有經急救後缺氧性腦病變之現象，
      惟經我檢測其呼吸狀況，呼吸平順，無雜聲及痰液聲。」
      、「（依護理及病歷資料，死者送至彰基後，有無酸血症
      ？原因為何？）有，因郭醫院大村分院之前曾對死者施用
      調整體內血液酸鹼值之藥物，酸血症是因為休克引起的。
      」
    B.而證人廖雅梅於95年12月21日偵訊時證稱：「（上開病患
      於當日下午急救後送彰基時，有無施打調解血液酸鹼值之
      藥物？）有，我是依甲○○醫師之指示施打，當時確有產
      生酸血症。」
    C.行政院衛生署醫事審議委員會0000000號鑑定書十（二）
      （見94偵3194第84至88頁）：「酸鹼度正常值為7.35到
      7.45，也有教科書定為7.38到7.42，以前項之定義，病人
      7.353是在正常的最低點，以後者之定義則呈現酸血症，
      但因之前已經補充4支Sodium Bicarbonate，原先的酸血
      症可以被矯正，且列入二氧化碳分壓值為28.3mmHg，是因
      為病人經由急救囊的人工補助換氣將二氧化碳洗出，造成
      呼吸鹼血症，病人於5月18日下午4：38分到彰化基督教醫
      院急診，而郭醫院最後護理紀錄為下午4：30，短時間內
      施打Sodium Bicarbonate，PH值仍為7.353，合乎酸血症
      之判斷。」
    D.由上開行政院衛生署醫事審議委員會0000000號鑑定書十
      （二）亦認動脈血氧分析值是急救後復甦後之數值，因酸
      鹼值未達7.4 ，且二氧化碳分壓為28.3毫米汞柱（正常值
      為40毫米汞柱），被發現臨床症狀是「呼吸停止、心跳緩
      慢及血壓下降」，因此，酸血症及缺氧是合理之推判。
    E.此亦為被告所自承，其於95年12月21日偵訊時供稱：「最
      後該病患於下午4 時許休克。」、「（該病患休克現象是
      否造成其日後產生酸血症之原因？）休克現象產生後，依
      經驗法則判斷，部分會產生酸血症。」等語。
    (丙)被害人王月玲於彰化基督教醫院急救前是否已產生「缺氧
      性腦病變」之認定—
    A.鑑定證人急診醫師簡凱偉於95年12月8日偵訊時結證稱：
      「我是當日之急診醫師，死者入院後，我為其診治血壓及
      心跳，再佐以員林郭醫院大村分院曾為死者施以強心劑及
      血管加壓計所得數據，研判死者有經急救後缺氧性腦病變
      之現象，惟經我檢測其呼吸狀況，呼吸平順，無雜聲及痰
      液聲。」等語。
    B.鑑定證人即被害人王月玲於離開急診室至死亡前之診療醫
      師王淑惠於95年12月8日偵訊時結證稱：「死者送至彰基
      後，我們病歷上載明該患者有缺氧性腦病變，因死者送至
      彰基前，曾先在員林郭醫院大村分院急救，當時死者有缺
      氧，送至彰基後，我們察覺他瞳孔放大，血壓低，昏迷指
      數為3，我們供應她百分之百氧氣後，才抽血檢驗血氧飽
      和度。」
    C.且有彰基醫院急診病歷及出院病歷摘要在卷可稽。
    (丁)綜合上述，被害人王月玲於93年5月18日被告為其拔除氣
      切內外管後迄至於彰基醫院急救前，應已呈現「呼吸衰竭
      」、「酸血症」以及「缺氧性腦病變」之現象。而依據鑑
      定證人蔡崇弘法醫師於96年4 月10日偵訊時具結證稱：「
      （何謂「酸血症」？何種情形下會產生酸血症？是否足以
      致死？為何會致死？如何治療「酸血症」？）血液PH值較
      小。酸血症有代謝性及呼吸性2種，代謝性跟食物以及血
      液中血糖有關，呼吸性就是缺氧，二氧化碳濃度高。酸血
      症是一種現象，如果是呼吸性酸血症，呼吸一直沒有持續
      改善就可能致死。以酸鹼中和方式可以治療酸血症，還有
      針對病患引起酸血症原因去治療。」、「（彰基醫院診斷
      書記載死因為「缺氧性腦病變」，何謂「缺氧性腦病變」
      ？是否足以致死？為何會致死？）就是缺氧太久造成腦部
      病變，要視嚴重性來判斷是否足以致死，如果傷害到腦部
      功能，例如傷害到腦幹就可能致死。缺氧性腦病變之所以
      致死，是因為腦部功能受損，沒有辦法發揮作用。」，及
      於本院97年10月6日審理時結證稱：「（缺氧性腦病變是
      一種疾病嗎？）這是一種現象，反應身體缺氧之狀況。」
      、「（酸血症是否也是一種現象？）是的。這也是反應身
      體缺氧的狀況。酸血症有很多原因，呼吸有問題是其中一
      種。」等語，是被害人王月玲於93年5月18日被告為其拔
      除氣切內外管後迄至於彰基醫院急救前，既已同時出現「
      呼吸衰竭」、「酸血症」及「缺氧性腦病變」等三種為呼
      吸不足問題導致身體缺氧之現象，足見該等呼吸不足導致
      缺氧之狀況確實同為被害人王月玲生命徵象於93年5月18
      日下午3時55分起出現變化，並於同日下午4時許急轉直下
      之原因。
    (戊)被害人王月玲於彰化基督教醫院急救前是否已有「痰液阻
      塞」之認定—被害人王月玲於轉送彰基後，每2 小時即對
      被害人王月玲進行抽痰、翻身、呼吸器調整等措施，業據
      鑑定證人王淑惠於95年12月8日偵訊時結證屬實，且其於
      93年5月19日起至同年月21日之護理記錄記載：「5/19 3
      ：00痰淡黃紅少量，9：30痰量少黏稠呈白色帶血絲，13
      ：40痰量少呈白色帶血絲，22：15痰黃稠量中，5/20 3：
      00痰黃紅稠量少，10：00痰液量少黃稠，12：15痰液少量
      黃稠，18：30痰呈白稠量中，5/21 2：00痰淡黃稠中量，
      9：00痰液量少黃稠，12：00痰液量中黃稠」，有彰基醫
      院之護理記錄在卷可稽（見96年度偵續一字第1號卷第33
      頁至35頁），相較於被害人王月玲於員林郭醫院大村分院
      之護理記錄及成人身體評估表自97年3月23日起即記載有
      「痰多濃稠」、「痰液黃色至白色」之情形，被害人王月
      玲於彰基醫院上開診治期間之痰液狀況已有改善，然依據
      前揭中山醫學大學附設醫院病理科解剖結果卻發現大量痰
      液存在於氣管及肺部內部之支氣管內，輔以鑑定證人蔡崇
      弘法醫師於本院97年10月6日審理時證稱：「（根據你的
      專業，你解剖看到的痰液，是否可確定是在彰化基督教醫
      院或員林郭醫院大村分院所產生的？）因為病患送到彰化
      基督教醫院有經過急救的程序，也有抽痰，解剖時，肺部
      還有痰液，可見在急救前，死者的氣管及肺部有更多的痰
      液。這是我依據常理及醫療專業的推斷。經過抽痰及給予
      藥物減少痰液，結果痰液還有這麼多，而且深入肺部的地
      方都還有痰液，可見在急救前，痰液是更多的。」，足見
      被害人王月玲於93年5月18日送往彰基醫院急救前，已有
      大量「痰液阻塞」之狀況至明。
  (4)綜上，上開被害人王月玲於93年5月18日被告實施之氣切管
    置換行為後迄至轉送彰基醫院急救前所產生之「呼吸衰竭」
    （其後病情惡化至「無法自主呼吸」）、「酸血症」、「缺
    氧性腦病變」及「痰液阻塞」之情形，均與中山醫學大學附
    設醫院病理科解剖被害人王月玲結果發現之「呼吸衰竭」、
    「痰液阻塞」結果相符，而本件實施解剖之法醫師乙○○○
    ○於解剖時亦發現，死者之大腦、肺部均有水腫之現象，且
    進行腦部切片時，發現腦部神經細胞會有紅紅的，因而判定
    本件被害人有「缺氧性腦病變」之現象，亦據鑑定證人蔡崇
    弘法醫師於偵訊及本院審理時證述屬實，是除原先所產生之
    「酸血症」業經彰基醫院之急救過程後所治癒（此據鑑定證
    人王淑惠醫師、丁○○○○及蔡崇弘法醫師於偵訊時證述在
    卷），其餘上開被害人王月玲所鑑定出之死因，均與93年5
    月18日被告實施之氣切管置換行為後迄至於轉送彰基醫院急
    救前所產生之「呼吸衰竭」、「酸血症」、「缺氧性腦病變
    」及「痰液阻塞」之情形相同，且鑑定證人王淑惠醫師於95
    年12月8 日偵訊時結證稱：「（死者先前曾因腦部血管瘤進
    行開顱手術，該病症與死者事後死亡之原因有無關聯？）因
    死者送至醫院後，為休克狀態，血壓偏低，且尿液量減少，
    顯示腦部、腎臟及心臟有衰竭現象，與開顱手術無直接關聯
    。」等語，而行政院衛生署醫事審議委員會0000000號鑑定
    書鑑定意見（十二）亦稱：「因解剖發現是術後的變化，並
    無急性腦血管病變，所提之動脈瘤復發等併發症都是假設性
    ，在本病人並未發生。」，可判定被害人王月玲因93年5月
    18日送至彰基醫院診治後迄至解剖之結果，均未發現因先前
    腦動脈瘤開刀手術之併發症現象，故排除上開手術併發症所
    造成超越因果之事故發生，已可推定被告為被害人王月玲於
    93年5月18日實施之氣切管置換之醫療延誤行為，與被害人
    於93年5月21日死亡之間，有因果關係至明。
  (5)臺灣胸腔暨重症加護醫協會97年10月29日以台胸學會池字第
    970210號函所示之鑑定意見亦同本院之上開認定，其稱：「
    七、本案前述第二點所描述之病人，其痰液阻塞氣管之風險
    應屬於中度風險，因為病人可以自行呼吸，缺乏慢性肺疾病
    ，且當時並未有明顯之肺炎症狀。如係痰液容易阻塞之病人
    ，發生更換氣切管無法順利置入情形時，欲避免發生痰液阻
    塞之情形，目前並無公認之標準流程，但一般原則為嘗試建
    立替代性人工氣道，如經口氣管內管插入，或以氣管內管插
    入氣切口。但無論有無插入氣管內管，均需進行必要之抽痰
    處置。但僅以經由氣切傷口抽痰之方式，較難抽入氣管下端
    之黏稠痰液，亦無法以機械通氣或人工通氣方式維持氣道通
    暢，固未將任何人工氣道置入之方式，並不適當。」「九、
    關於本點之醫療過程，根據護理記錄係指醫師插入氣切外管
    時發生「bronchial spasm 」（應指氣管收縮或出現喘鳴聲
    ）以致於無法順利插入外管，依據護理記錄此時醫師之立即
    處置包括：拔除氣管外管、使用氧氣罩、建立靜脈注射管路
    、觀察呼吸變化以及給予類固醇，雖依照後續之護理記錄病
    人意識清楚且呼吸尚平順，但醫師並未立即準備重新嘗試插
    入氣管外管或嘗試插入經口氣管內管，因而在3 時55分發生
    呼吸道阻塞現象，而在急救過程中出現心跳血壓降低之情形
    。而依照甲○○醫師在下午3時30分之病歷記載，認為氣切
    管內因為有軟組織阻塞而需要更換氣切外管，但因發生支氣
    管痙攣（bronchial spasm）以及出血而未能成功置入，在
    準備以氣管內管插入時，因認定病人呼吸平順，心跳110次
    ／分，呼吸26次／分，血壓140／90mmHg，故未予立即插入
    氣管內管，並予以觀察。但隨即於4時發生發紺現象以及心
    搏緩慢並進展至心跳停止。醫師記錄以及護理記錄皆未提及
    有進行3時至4時病人是否有接受脈搏氧氣飽和度（SPO2）監
    測之數據，亦未提及進行動脈血液氣體分析（Arterial b
    lood gas analysis）以確定病人之呼吸情形未發生危險；
    法醫解剖時亦發現「氣管下端存在痰液並塞住分叉處」，推
    定「死者氣管被痰液塞住。無法排除，最後導致呼吸衰竭致
    死」。故在下午4時發生之事件可以用呼吸衰竭或氣道阻塞
    之發生，或兩者皆有，加以說明。而3時至4時之處置，並不
    能避免呼吸衰竭或氣道阻塞之發生。因為痰液阻塞引起之呼
    吸衰竭，不一定需要有漸進式的呼吸窘迫或是漸進式的缺氧
    使得醫療人員得以察覺，部分病人可能直接迅速地發生窒息
    而立即導致心肺停止。僅以生命徵象來判斷有無呼吸衰竭時
    ，往往會將此類病人置於呼吸衰竭或窒息之高風險環境。」
    等情，亦即認為被告之上開醫療行為，因其並未對被害人王
    月玲立即施以經口氣管內管插入，或以氣管內管插入氣切口
    ，僅以儀器監控病人之血壓、心跳，並以外觀觀察被害人王
    月玲之呼吸狀況，而未以脈動測氧器隨時監測被害人王月玲
    之脈動氧血紅素飽和度（SPO2），或進行動脈血液氣體分析
    （Arterial blood gas analysis），致被害人王月玲置於
    因未裝置氣切管可能造成氣道塌陷而致呼吸衰竭，或因未裝
    置氣切管難以抽取氣管下端之黏稠痰液而致痰液阻塞之高風
    險環境，均可能造成被害人王月玲「呼吸衰竭」或「痰液阻
    塞」之結果，是被告之辯護人徒以「呼吸衰竭」應為「痰液
    阻塞」之原因而爭執被告之上開醫療延誤並無因果關係，尚
    無可取。
  (四)綜上所述，既被告93年5月18日下午3時被告預計同時更換氣
    切內、外管，但因被害人王月玲肌肉痙攣，無法順利置入氣
    切，故將外管拔除後，使用氧氣面罩觀察，因未對被害人王
    月玲立即施以經口氣管內管插入，或以氣管內管插入氣切口
    ，僅以儀器監控病人之血壓、心跳，並以外觀觀察被害人王
    月玲之呼吸狀況，而未以脈動測氧器隨時監測被害人王月玲
    之脈動氧血紅素飽和度（SPO2），或進行動脈血液氣體分析
    （Arterial blood gas analysis）之醫療延誤，以致於被
    害人王月玲於93年5月21日晚間9時30分因「呼吸衰竭」及「
    痰液阻塞」而死亡，且上開醫療延誤與死亡結果間復具有因
    果關係。是本件事證明確，被告上開犯行堪以認定。
參、論罪科刑部分
一、新舊法比較：
  (一)查被告甲○○於行為後，刑法業於94年2月2日修正公布，95
    年7月1日起施行。按行為後法律有變更者，適用行為時之法
    律，但行為後之法律有利於行為人者，適用最有利於行為人
    之法律，現行刑法第2條第1項定有明文。此條規定乃與刑法
    第1條罪刑法定主義契合，而貫徹法律禁止溯及既往原則，
    係規範行為後法律變更所生新舊法律比較適用之準據法，本
    身尚無比較新舊法之問題，應一律適用裁判時之現行刑法第
    2條規定以決定適用之刑罰法律，先予辨明。又以本次刑法
    修正之比較新舊法，就拘束人身自由之保安處分，有罪刑法
    定原則及法律不溯及既往原則之適用，其因法律變更而發生
    新舊法律之規定不同者，依新法第1條、第2條第1項之規定
    ，定其應適用之法律。另就罪刑有關之共犯、未遂犯、想像
    競合犯、牽連犯、連續犯、結合犯，以及累犯加重、自首減
    輕暨其他法定加減原因（如身分加減）與加減例等一切情形
    ，本於統一性及整體性原則，應綜其全部罪刑之結果而為比
    較，亦有最高法院95年第8次刑庭會議決議可資參照。
  (二)本件涉及之新舊法比較條文如下：
    1.法定罰金刑部分：刑法第276條第2項之業務過失致死罪，
      法定刑得併科銀元3000元以下罰金，據修正後刑法施行法
      增訂第1條之1：「中華民國94年1月7日刑法修正施行後，
      刑法分則編所定罰金之貨幣單位為新臺幣。94年1月7日刑
      法修正時，刑法分則編未修正之條文定有罰金者，自94年
      1月7日刑法修正施行後，就其所定數額提高為30倍。但72
      年6月26日至94年1月7日新增或修正之條文，就其所定數
      額提高為3倍」及刑法第33條第5款修正為：「主刑之種類
      如下：五、罰金：新臺幣1000元以上，以百元計算之」等
      規定，是依修正後之法律，刑法第276條第2項之業務過失
      致死罪所得科處之罰金刑最高為新臺幣90000元（3000元
      30）、最低為新臺幣1000元；然依被告行為時之刑罰法
      律，即罰金罰鍰提高標準條例第1條前段規定之提高倍數
      10倍及刑法第33條第5款規定之罰金最低額1元計算，該罪
      之罰金刑最高為銀元30000元，最低額為銀元1元，若換算
      為新臺幣，最高額雖與新法同為新臺幣90000元，然最低
      額僅為新臺幣3元。因此，比較上述修正前、後之刑罰法
      律，自應以被告行為時關於科處罰金刑之法律較有利於被
      告。
    2.易科罰金之部分：被告於犯罪時之刑法第41條第1 項前段
      規定：「犯最重本刑為五年以下有期徒刑以下之刑之罪，
      而受六個月以下有期徒刑或拘役之宣告，因身體、教育、
      職業、家庭之關係或其他正當事由，執行顯有困難者，得
      以1元以上3元以下折算一日，易科罰金。」又被告行為時
      之易科罰金折算標準，修正前罰金罰鍰提高標準條例第2
      條（現已刪除）規定，就其原定數額提高為100倍折算一
      日，則本件被告行為時之易科罰金折算標準，最高應以銀
      元300元折算一日，經折算為新臺幣後，應以新臺幣900元
      折算為一日。惟95年7月1日修正公布施行之刑法第41條第
      1項前段則規定：「犯最重本刑為五年以下有期徒刑以下
      之刑之罪，而受六個月以下有期徒刑或拘役之宣告者，得
      以新臺幣1000元、2000元或3000元折算一日，易科罰金。
      」比較修正前後之易科罰金折算標準，以95年7月1日修正
      公布施行前之規定，較有利於被告，則應依刑法第2條第1
      項前段，適用修正前刑法第41條第1項前段及修正前罰金
      罰鍰提高標準條例第2條之規定，定其折算標準。
    3.綜合上述各條文修正前、後之比較，揆諸前揭最高法院決
      議及修正後刑法第2條第1項前段、後段規定之「從舊、從
      輕」原則，自應適用被告行為時之法律，即修正前刑法第
      33條第5款、第41條第1項前段之相關規定及罰金罰鍰提高
      標準條例第1條前段、修正刪除前罰金罰鍰提高標準條例
      第2條規定，予以論處。
二、被告甲○○為員林郭醫院大村分院復健科醫師，係從事業務
    之人，其於執行業務中因過失致人於死，核其所為係犯刑法
    第276條第2項之業務過失致人於死罪。爰審酌被告前無任何
    犯罪紀錄，素行良好，有臺灣高等法院被告前案紀錄表可按
    ，其因醫療診察上之疏失，肇致被害人王月玲因更換氣切管
    遲誤，導致呼吸衰竭及痰液阻塞，並進而死亡，所生之損害
    非小，又被告係醫師之身分，長期於員林郭醫院大村分院照
    護被害人王月玲，竟未能謹慎注意被害人王月玲之痰液濃稠
    ，且需以氣切管抽痰並保護呼吸道，始能維持正常之生命跡
    象，惟遲誤未即時插入氣切管並隨時監測被害人王月玲之血
    氧濃度，終致被害人王月玲死亡等醫療疏失情節，暨其犯後
    始終否認犯行，惟已與被害人王月玲之家屬達成和解等一切
    情狀，量處如主文所示之刑，並依修正前刑法第41條第1項
    前段之規定諭知易科罰金之折算標準。又本案被告犯罪時間
    係在96年4月24日以前，所犯符合中華民國96年罪犯減刑條
    例規定之減刑條件，應依同條例第2條第1項第3款，減其宣
    告刑2分之1。末按犯罪在刑法新法施行前，於新法施行後之
    緩刑之宣告，應適用新法第74條之規定（最高法院95 年第8
    次刑事庭會議決議可資參照）。亦即，就緩刑之宣告，係依
    裁判時之情狀為其考量標準，此部分應逕依裁判時之法律為
    適用基準，無須比較新舊法。查被告前未曾受有期徒刑以上
    刑之宣告，此有臺灣彰化地方法院檢察署刑案資料查註紀錄
    表及臺灣高等法院被告前案紀錄表在卷可稽，其因一時貪慾
    ，短於思慮，致觸犯本案犯行，且被告已與被害人家屬調解
    成立，且被害人家屬丙○○亦表示不願追究被告之刑事責任
    ，此有本院97年10月3日調解程序筆錄在卷可稽，被告經此
    教訓後，當知所警惕而無再犯之虞，本院認其所宣告之刑以
    暫不執行為適當，併予宣告緩刑2年，以啟自新。
據上論斷，應依刑事訴訟法第299條第1項前段，刑法第2條第1項
前段、第276條第2項、（修正前）第41條第1項前段、第74條第1
項第1款，罰金罰鍰提高標準條例第1條前段、修正刪除前罰金罰
鍰提高標準條例第2項前段，中華民國96年罪犯減刑條例第2條第
1項第3款、第7條、第9條，判決如主文。
本案經檢察官紀雅惠到庭執行職務。
中    華    民    國    97    年    12    月    8     日
                  刑事第二庭    審判長法官  石馨文
                                法      官  尚安雅
                                法      官  黃齡玉
以上正本證明與原本無異。
如不服本判決應於收受判決後10日內向本院提出上訴書狀，並
應應敘述具體理由。其未敘述上訴理由者，應於上訴期間屆滿
後20日內向本院補提理由書(均須按他造當事人之人數附繕本)
「切勿逕送上級法院」。
告訴人或被害人對於判決如有不服具備理由請求檢察官上訴者，
其上訴期間之計算係以檢察官收受判決正本之日期為準。
中    華    民    國    97    年    12    月    8     日
                                      書記官  林嘉賢
中華民國刑法第276條
（過失致死罪）
因過失致人於死者，處 2 年以下有期徒刑、拘役或 2 千元以下
罰金。
從事業務之人，因業務上之過失犯前項之罪者，處 5 年以下有期
徒刑或拘役，得併科3千元以下罰金。


司法院資訊處製作；財團法人民間司法改革基金會備份。
